【裁判字號】    98,家抗,18
【裁判日期】    980323
【裁判案由】    選任遺產管理人
【裁判全文】
臺灣臺南地方法院民事裁定             98年度家抗字第18號
抗  告  人  財政部國有財產局臺灣南區辦事處臺南分處
法定代理人  甲○○
相  對  人  臺南縣新化鎮農會
法定代理人  乙○○
前抗告人因相對人就被繼承人林宜鴻選任遺產管理人事件，對於
中華民國98年2月16日臺灣臺南地方法院97年度財管字第126號裁
定提起抗告，本院裁定如下：
      主      文
抗告駁回。
抗告程序費用新臺幣壹仟元由抗告人負擔。
      理      由
一、按先順序繼承人均拋棄其繼承權時，由次順序之繼承人繼承
    。其次順序繼承人有無不明或第四順序之繼承人均拋棄其繼
    承權者，準用關於無人承認繼承之規定。又繼承開始時，繼
    承人之有無不明者，由親屬會議於一個月內選定遺產管理人
    ，並將繼承開始及選定遺產管理人之事由，向法院報明。又
    第1178條所定之期限屆滿，無繼承人承認繼承時，其遺產於
    清償債權，並交付遺贈物後，如有賸餘，歸屬國庫。又繼承
    人有無不明而不能依民法第1177條選定遺產管理人時，得由
    利害關係人聲請法院選任之。民法第1176條第6項、第1177
    條、第1185條及第1178條第2項分別定有明文。
二、本件被抗告人即原審聲請意旨略以：被繼承人（債務人）林
    宜鴻（男，民國44年2月27日，身分證統一編號：Ｚ00000000
    0號，生前最後住所：臺南縣新化鎮○○里○○街49巷6號）
    於83年12月29日以其所有坐落臺南縣新化鎮新武斷606地號
    及其上同段建號486號門牌號碼臺南縣新化鎮○○街49巷6號
    房屋設定本金最高限額新臺幣（下同）6,250,000元正抵押
    權予相對人，擔保債務人對相對人現在及將來所負一切債務
    之清償，並辦畢抵押權設定登記在案。債務人林吳金對於84
    年1月26日邀同擔保物提供人兼連帶保證人林進成、林進達
    、林宜鴻向債權人借用2,900,000元正，約定於89年1月26日
    償還本息，利率按本會約定之放款年利率10.50％計算，債
    權人聲請本院94年度執湘字第26414號強制執行，本院依強
    制執行法第27條之規定發給債權憑證為證。債務人林宜鴻於
    97年8月10日死亡，經查本院南院龍家戊97年度繼字第2052
    號函，繼承人已全部辦理拋棄繼承。繼承開始時，繼承人之
    有無不明，而不能依民法第1177條選定遺產管理人時，得由
    利害關係人聲請法院選任之，民法第1178條第2項定有明文
    ，為此相對人（抵押權人）狀請本院鑒核，准予指定財政部
    國有財產局臺灣南區辦事處臺南分處為遺產管理人等語。
三、原審法院裁定以：
  (一)經查：相對人上開主張，業據提出手抄戶籍謄本正本2件、
    戶籍謄本正本2件、繼承系統表、本院97年11月17日南院龍
    家戊97年度繼字第2052號家事庭法庭函影本1件、附表之不
    動產清單、土地登記第二類謄本正本1件、建物登記第二類
    謄本正本1件、本院97年10月31日南院龍97執北字第52979號
    民事執行處函影本1件、本院94年7月12日南院慶94執湘字第
    26414號債權憑證影本1件為證，復經本院依職權調閱97年度
    繼字第2052號拋棄繼承卷，審閱後堪認相對人之主張屬實。
    次查被繼承人之法定繼承人均已聲明拋棄繼承權，而相對人
    為被繼承人之債權人，其以利害關係人身分聲請選任被繼承
    人之遺產管理人，自屬合法，應予准許。
  (二)按公示催告期限屆滿，無繼承人承認繼承時，其遺產於清償
    債權，並交付遺贈物後，如有剩餘，歸屬國庫；又按非公用
    國有財產以財政部國有財產局為管理機關，民法第1185條、
    國有財產法第12條分別定有明文。本件被繼承人林宜鴻之繼
    承人均已拋棄繼承權，足見渠等對被繼承人遺產之處置已漠
    不關心，而被繼承人之遺產，倘無人承認繼承時，於清償債
    權，交付遺贈物後，將歸屬國庫，故為使遺產之處置順利進
    行，並考量遺產管理之專業性與公平性，本院認選任財政部
    國有財產局臺灣南區辦事處臺南分處為被繼承人林宜鴻之遺
    產管理人，核屬適當。
四、抗告意旨略以：
  (一)按司法院74年10月15日台廳一字第05786號函示「嗣後各地
    方法院受理有關無人承認繼承遺產管理事件時，先順序繼承
    人均拋棄繼承，其次順序繼承人有無不明而應準用關於無人
    繼承之規定時，應先審核可否依民法第1177條規定選定遺產
    管理人。如無法選定遺產管理人者，因此類拋棄繼承事件，
    多屬遺債大於遺產，形同破產，儘量避免選任國有財產局為
    遺產管理人。」以及本局91年2月27日台財產局接字第09100
    04982號函轉司法院秘書長90年12月20日（90）秘台廳民一
    字第30224號函示「檢送司法院秘書長90年12月20日（90）
    秘台廳民一字第30224號函影本一份，司法院秘書長已轉知
    台灣高等法院等，請各法院受理有關無人承認遺產管理人事
    件時，宜注意依財政部修正之代管無人承認繼承遺產作業要
    點及該院74年10月15日（74）院台廳一字第05786號函辦理
    」。
  (二)查抗告人於98年2月18日接獲本院97年度財管字第126號民事
    裁定，選任為被繼承人林宜鴻之遺產管理人。經細閱該民事
    裁定理由欄第一項之記載「……被繼承人林宜鴻於民國（下
    同）83年12月29日以其所有如附表所示之不動產設定本金最
    高限額6,250,000元正抵押權予聲請人，擔保債務人對聲請
    人現在及將來所負一切債務之清償，並辦畢抵押權設定登記
    在案。債務人林吳金於84年1月26日邀同擔保物提供人兼連
    帶保證人林進成、林進達、林宜鴻向債權人借用2,900,000
    元正，約定於89年1月26日償還本息，利率按本會約定之放
    款年利率10.50％計算，債權人聲請本院94年度執湘字第264
    14號強制執行，本院依強制執行法第27條之規定發給債權憑
    證為證。債務人林宜鴻於97年8月10日死亡，經查本院南院
    龍家戊97年度繼字第2052號函，繼承人已全部辦理拋棄繼承
    。繼承開始時，繼承人之有無不明，而不能依民法第1177條
    選定遺產管理人時，得由利害關係人聲請法院選任之，民法
    第1178條第2項定有明文，為此聲請人（抵押權人）狀請本
    院鑒核，准予指定財政部國有財產局臺灣南區辦事處臺南分
    處為遺產管理人等語。」。衡諸一般常情，被繼承人林宜鴻
    之法定繼承人之所以聲明拋棄繼承，不外乎被繼承人之遺債
    大於遺產，有破產之虞。審究本案，被繼承人雖積欠相對人
    債務，惟仍遺留供擔保之不動產，顯見林君並非無財產之人
    ，且如被繼承人所遺留財產足夠清償債務且仍有剩餘，則其
    法定繼承人毋庸拋棄繼承，但其法定繼承人皆依法聲明拋棄
    繼承，足見被繼承人林君之遺債大於遺產。而此類遺債大於
    遺產案件，已無多餘財產可收歸國有，其遺產管理人之主要
    職責為配合債權人及法院、民事或行政執行機關之查封、拍
    賣程序，已完成被繼承人債務之清償，類此案件，並非得由
    專司管理國家財產之相關機關擔任遺產管理人，亦可選任具
    相關專業知識之律師或社會公正人士等擔任遺產管理人，一
    樣能達成被繼承人債務清償之目的與保護債權人之權益。
  (三)次查，抗告人因係國有財產之管理機關，而國庫對於無人承
    認繼承之遺產向有期待權。因之，以被繼承人林宜鴻遺債大
    於遺產之情形，遺產管理程序終結時已無遺產可收歸國有，
    則選任抗告人為遺產管理人期間將耗費之人力、時間實難以
    金錢衡量；且管理期間所需之花費亦由國庫代為墊付，不僅
    國庫權益受損，更甚者，豈非造成國家資源於少數特定人之
    不公現象，懇請明鑑。
  (四)末查，民法第1179條亦明文規定，拋棄繼承之繼承人並非不
    可擔任遺產管理人，而被繼承人之配偶、子女或其他之最近
    親屬較清楚被繼承人之遺產、債權債務關係，就該其債務必
    較抗告人明瞭，如由其擔任遺產管理人亦能收事半功倍之效
    。是類此拋棄繼承之遺產管理案件，實應以被繼承人之配偶
    、子女、其他最近親屬或具相關專業知識之律師、其他社會
    公正人士等為遺產管理人，更能加速遺產之清查與處理，為
    此聲請裁定原裁定廢棄，及抗告程序費用由相對人負擔。
五、經查：
  (一)司法院前述函示，僅謂儘量避免選任抗告人為遺產管理人，
    並非謂不得選任其為遺產管理人，無非著眼於國有財產之考
    量，對於法院亦無拘束力。而前開臺灣高等法院臺南分院89
    年度家抗字第40號裁定之見解，亦屬個案之認定，情節或有
    不同，不當然得援用於本件。又被繼承人生前之債權債務關
    係及有關產權證明文件，抗告人得依其他方式獲悉或取得，
    另有關之印鑑，抗告人亦得依舉證責任分配方式辨識其真偽
    ，於其管理遺產上並無困難，而上開文件資料其最近親屬未
    必最為知悉。又繼承人均拋棄繼承，已無利害關係，且經原
    審曾發函詢問繼承人之意願，均無意願擔任被繼承人之遺產
    管理人，有陳報狀在卷可稽（原審卷第25頁），如選定其等
    擔任遺產管理人，難期其將來執行職務能克盡職守，公正客
    觀，以善盡管理人之職務，為期公正，實不宜選任彼等為遺
    產管理人。是抗告意旨以「拋棄繼承之繼承人並非不可擔任
    遺產管理人，而被繼承人之配偶、子女或其他之最近親屬較
    清楚被繼承人之遺產、債權債務關係，就該其債務必較抗告
    人明瞭，如由其擔任遺產管理人亦能收事半功倍之效」云云
    ，自無可取。
  (二)被繼承人之遺產，於遺產管理人完成清償債權並交付遺贈物
    等清算程序前，是否有賸餘，無從知悉。而依上述說明，各
    順序之繼承人均拋棄繼承者，其剩餘財產歸屬國庫，而抗告
    人為國庫之綜理機關，為國有財產法第9條第2項所明定，其
    備有財產管理之專才，雖其經費支出屬國家資源，但保護無
    人繼承財產之債權人之權利，亦屬政府之義務。於遺產管理
    指定之實際運作，仍認選任國有財產局為遺產管理人較為妥
    適。是抗告意旨以「本件既有遺債大於遺產之虞，若選任抗
    告人為遺產管理人，抗告人仍須盡善良管理人之責任為其管
    理遺產、處理債務問題，其間所將耗費之人力、時間實難以
    金錢衡量；且管理期間所須之花費亦由國庫代為墊付，而若
    落得其遺產不足以清償，不僅國庫利益受損，更甚者，豈非
    造成浪費國家資源於少數特定人之不公現象云云」，亦無可
    採。
  (三)又相對人為被繼承人之債權人，如兼任被繼承人之遺產管理
    人，恐有利害衝突之虞，而不利於被繼承人之其他債權人，
    亦不宜選任其為遺產管理人。
  (四)綜上所述，原法院據此指定抗告人為被繼承人之遺產管理人
    ，經核並無不合。而抗告意旨復未述明原裁定選任其為被繼
    承人之遺產管理人有何違法或其他不當之處，其提起抗告，
    聲明廢棄原裁定，非有理由。
六、據上論結，本件抗告為無理由，爰依非訟事件法第21條第2
    項、第24條第1項、第46條，民事訴訟法第495條之1第1項、
    第449條第1項、第78條，裁定如主文。
中    華    民    國    98    年    3     月    23    日
                    家事法庭審判長法  官  鍾宗霖
                                  法  官  葉惠玲
                                  法  官  郭貞秀
以上正本係照原本作成。
抗告人如不服本裁定，僅得於收受本裁定正本送達後10日內以適
用法規顯有錯誤為理由，向本院提出再抗告狀（須附繕本一份及
繳納再抗告裁判費新臺幣1,000元），並經本院許可後始可再抗
告。
中    華    民    國    98    年    3     月    23    日
                                  書記官  鄭隆慶


司法院資訊處製作；財團法人民間司法改革基金會備份。
